【裁判字號】    95,台上,5286
【裁判日期】    950927
【裁判案由】    偽造文書等罪
【裁判全文】
最高法院刑事判決            九十五年度台上字第五二八六號
上  訴  人  台灣高等法院高雄分院檢察署檢察官
被      告  丙○○
                    原住：台灣省高雄縣大樹鄉○○村○○路
                    現
                    興南路17號
            乙○○（原名朱秀鳳）
            甲○○（原名王舒民）
上列上訴人因被告等偽造文書等罪案件，不服台灣高等法院高雄
分院中華民國九十一年十一月二十日第二審判決（九十一年度上
訴字第一一六六號，起訴案號：台灣屏東地方法院檢察署八十八
年度偵字第六八九八號、八十九年度偵緝字第一四七號），提起
上訴，本院判決如下：
    主  文
原判決關於丙○○、乙○○部分撤銷，發回台灣高等法院高雄分
院。
其他上訴駁回。
    理  由
一、發回部分（即丙○○、乙○○部分）：
本件原判決以公訴意旨略謂：被告丙○○、乙○○（原名朱秀鳳
）為兄妹關係，其二人與乙○○之配偶甲○○（原名王舒民）共
同意圖為自己不法所有，於民國八十六年年中起至八十七年五月
間止，謊稱願意代繳納死會會款及將彼等父親所有土地出售，作
為償債之擔保等語，使丁○○陷於錯誤，而將彼參加之四組互助
會所標得之會款、向中華商業銀行屏東分行（下稱中華商銀）借
得之款項及申辦之信用卡均交付予丙○○；而丙○○竟與乙○○
共同基於偽造文書之概括犯意，自八十七年五月間起，連續偽造
丁○○名義之申請書等資料，向中國信託商業銀行、ＭＢＦ信用
卡公司、香港匯豐銀行及高雄中小企業銀行，申准發給信用卡後
，自八十七年六月間起至八十八年八月間止，連續持上開信用卡
至屏東市之太平洋百貨、上賓旅行社等營業場所刷卡消費，並使
不知情之不詳姓名年籍女子或由乙○○自行偽簽「丁○○」姓名
於簽帳單上，致使中華商銀等發卡公司誤為給付同額消費金額予
各該營業處所等情，因認丙○○、乙○○涉犯刑法第三百三十九
條第一項之詐欺取財、同法第二百十六條、第二百十條之行使偽
造私文書等罪嫌。經審理結果，認為不能證明丙○○、乙○○犯
罪，因而維持第一審諭知丙○○、乙○○無罪部分之判決，駁回
檢察官就該部分在第二審之上訴，固非無見。
惟查審理事實之法院，對於案內與待證事實有重要關係，而應依
法調查之證據，倘未依法調查或雖已調查而未調查明白，即與證
據未經調查無異，如率行判決，其判決當然為違背法令。又刑法
第二百十條之偽造私文書，以無製作權之人冒用他人名義而製作
該文書為要件之一，如果行為人基於他人之授權委託，固不能謂
無製作權，然行為人未經授權或逾越授權之範圍，而以他人名義
擅為製作者，即與未受委任，擅權製作無異，自無解於偽造私文
書之罪責。經查：（一）原判決依據證人即中國信託商業銀行承
辦人黃義發之證詞，認定該銀行之信用卡申請書為丁○○親自簽
名等情（見原判決第六至七頁理由四(二)１）。然查乙○○於第
一審及原審已陳稱：中國信託商業銀行、ＭＢＦ信用卡公司及高
雄中小企業銀行之信用卡申請書皆為其填寫等語（見第一審卷第
五三頁倒數第三行、第七一頁倒數第五行，原審卷第一０七頁第
三行），倘乙○○該部分供述屬實，則是否仍可依據於中國信託
商業銀行信用卡之申請有利害關係之證人黃義發證詞，認定係丁
○○親自在申請書簽名申辦該信用卡？實非無疑。（二）原判決
依據丁○○自承曾與乙○○至太平洋百貨刷卡購物，及同意以信
用卡預借現金等情，認定丙○○、乙○○所辯其等使用信用卡係
經丁○○同意之詞為可採（見原判決第一一至一二頁理由四(三)）
。然查：１、丁○○於偵查中係稱彼曾與乙○○一同去太平洋百
貨刷卡購物，但不知乙○○刷何種卡等詞（見偵緝字偵查卷第三
三頁背面第七行）；參諸丙○○於偵查及第一審陳稱：以信用卡
刷卡消費均係其所為等語（見偵緝字偵查卷第一００頁背面第八
行、第一審卷第五二頁倒數第一至三行），及乙○○於原審陳稱
其並未持丁○○之信用卡消費，而係丙○○所消費等語（見原審
卷第八六頁第九至十行），則原判決徒以丁○○曾與乙○○一同
至太平洋百貨刷卡購物，即認定丁○○同意丙○○以彼之信用卡
刷卡消費，自有可議。２、丁○○於偵查中係稱彼曾與乙○○一
同往大眾銀行預借現金等詞（見偵字偵查卷第一０二頁第四至六
行、偵緝字偵查卷第一０一頁第一行）；參諸丙○○於偵查中陳
稱：「我向她（指丁○○）說我欠別人很多錢，問她可否辦信用
卡借錢來幫我，所以所有信用卡也都是我託我妹（指乙○○）幫
丁○○去申請」等語（見偵緝字偵查卷第五頁第七至九行），及
乙○○於偵審中陳稱：「她（指丁○○）拿卡過來告訴我說丙○
○需要用錢，他要用信用卡去預借現金」、「當初丁○○辦這幾
張卡是為了借錢給我哥哥（指丙○○）」、「丁○○拿到卡後說
她沒有時間，她要預借現金借我哥哥，叫我去學校拿卡並叫我簽
名後去預借現金」等語（見偵字偵查卷第一０一頁背面倒數第一
行至第一０二頁第一行、第一審卷第四二三頁第二行、原審卷第
一０七頁第八至九行），則丁○○同意丙○○、乙○○使用彼之
信用卡之範圍，似僅限於預借現金，並不包括購物、消費。原判
決對於丙○○、乙○○實際上使用丁○○名義之信用卡之用途為
何？並未調查究明，徒以丁○○曾同意以彼之信用卡預借現金，
即認定丙○○、乙○○有權使用信用卡購物、消費，已有未洽。
矧原判決理由四(四)復謂丁○○「於事後確有未同意被告等人再持
該信用卡為出國旅遊或其他消費」等語，似亦認丙○○、乙○○
確有部分使用信用卡之行為非屬丁○○之授權範圍。從而，原審
對上開於丙○○、乙○○有無虛以丁○○之名義申請信用卡？其
等使用信用卡是否均屬授權範圍？等關於行使偽造私文書之重要
事項，未審酌上情並詳查相關事證，據以釐清事實，遽行維持第
一審所為丙○○、乙○○無罪之判決，尚嫌速斷，併有查證未盡
及理由不備之違誤。檢察官上訴意旨指摘原判決不當，尚非全無
理由，應認原判決關於丙○○、乙○○部分有撤銷發回更審之原
因。至於丙○○、乙○○被訴詐欺取財部分，原屬刑事訴訟法第
三百七十六條第四款所定不得上訴第三審之罪，因檢察官認與其
等行使偽造私文書部分有牽連犯關係，依裁判上一罪起訴，基於
審判不可分原則，應併予發回。
二、駁回部分（即甲○○部分）：
按刑事訴訟法第三百七十六條所列各罪之案件，經第二審判決者
，不得上訴於第三審法院，法有明文。本件被告甲○○被訴涉犯
刑法第三百三十九條第一項詐欺取財罪部分，核屬刑事訴訟法第
三百七十六條第四款之案件，依上開說明，既經第二審判決，自
不得上訴於第三審法院。檢察官竟復對此部分提起上訴，顯為法
所不許，應予以駁回。
據上論結，應依刑事訴訟法第三百九十五條前段、第三百九十七
條、第四百零一條，判決如主文。
中    華    民    國  九十五  年    九    月  二十七  日
                      最高法院刑事第九庭
                          審判長法官  陳  正  庸
                                法官  賴  忠  星
                                法官  王  居  財
                                法官  林  開  任
                                法官  林  立  華
      本件正本證明與原本無異
                                      書  記  官
中    華    民    國  九十五  年    十    月    二    日
                                                      Ｑ


司法院資訊處製作；財團法人民間司法改革基金會備份。
